臺灣高等法院民事判決　　　　　　　99年度重上更(一)字第36號
上　訴　人　陳錦榮
訴訟代理人　余淑杏律師
　　　　　　余政勳律師
　　　　　　王麗萍律師
被上訴人　　陳慶霖
訴訟代理人　邱新福律師
上列當事人間確認債權不存在事件，上訴人對於中華民國97年4
月11日臺灣士林地方法院96年度重訴字第181號第一審判決提起
上訴，經最高法院發回更審，本院於100年4月21日言詞辯論終結
，判決如下：
    主  文
原判決廢棄。
被上訴人在第一審之訴駁回。
第一、二審及發回前第三審訴訟費用由被上訴人負擔。
    事實及理由
一、本件上訴人聲明求為判決：
    (一)原判決廢棄。
    (二)被上訴人在第一審之訴駁回。
    (三)第一、二審及發回前第三審訴訟費用由被上訴人負擔。
    被上訴人聲明求為判決：
    (一)上訴駁回。
    (二)第二審及發回前第三審訴訟費用由上訴人負擔。
二、被上訴人主張：伊於民國（下同）91年6月19日與上訴人約
    定各出資50%，共同經營大陸地區廣東省東莞市（下稱東莞
    市）鉅丰鞋業有限公司（下稱鉅丰公司）及樂派運動用品有
    限公司（下稱樂派公司），由上訴人擔任董事長，伊擔任總
    經理，上訴人之配偶彭金蓮，及彭金蓮之妹彭金秀擔任會計
    等職務。上開2間公司成立時，上訴人即以申請各項文件、
    執照、專利或向政府部門辦理相關經營事項，需伊於該等申
    請文件上簽名為由，要求伊在空白紙張右下角處簽名備用（
    下稱空白簽字單）。伊不疑有他，簽署數紙空白簽字單交予
    備用。嗣於93年7月23日，因公司帳目不清，股東要求暫停
    出貨進行查帳，詎上訴人竟夥同彭金秀將公司相關資料攜走
    ，伊乃於93年8月14日以鉅丰公司股東會、股東兼法定代表
    人鍾義瑞名義，在東莞日報刊登公告，聲明上開遭上訴人及
    彭金秀攜走之印章及空白簽字單等資料作廢。未料，上訴人
    竟在空白簽字單上套印相關文字，偽造伊出具之借據（下稱
    系爭借據）表明向其借款新臺幣1,500萬元（下簡系爭借
    款）；進而持向臺灣彰化地方法院（下稱彰化地院）聲請核
    發支付命令，經伊聲明異議，因上訴人未繳裁判費而遭裁定
    駁回。上訴人又以同一手法再套印另紙內容相同之偽造借據
    （下稱系爭借據），持向大陸東莞市中級人民法院（下稱
    東莞中級法院）起訴請求伊返還系爭借款本息。伊未曾向上
    訴人借貸，亦未自上訴人處取得系爭借款，上訴人竟持系爭
    借據、，先後主張伊曾於89年12月至90年6月期間向其
    借款，自有受確認判決之法律上利益，爰求為確認系爭借款
    本息之債權債務關係不存在之判決。
    上訴人則以：被上訴人於東莞市因投資所需，於89年12月至
    90年6月間，向伊借款多次，累計金額達新臺幣1,500萬元。
    故被上訴人於93年2月26日書立借據，承諾於西元2004年12
    月31日前歸還本息。嗣經催討均置之不理，因而向東莞中級
    法院提起訴訟，並獲勝訴判決。被上訴人雖否認上開借據之
    真正，然公司如需辦理申請事項，僅需由公司登記之負責人
    用印及簽字即可，且政府各部門申辦文件及表格均有一定格
    式，縱需總經理之簽名，亦需於制式文件表格上為之，實無
    由被上訴人於空白簽字單上簽名。況上開借據，確係被上訴
    人於西元2004年2月下旬，稱願就系爭借款書立借據，並將
    其擬妥繕印且已簽名之系爭借據傳真予伊確認內容，伊即
    影印乙份保存，並覆電同意該借據內容，且請被上訴人待伊
    返回東莞市時再交付借據正本。嗣伊返回後，被上訴人即依
    約將以特殊紫色筆汁簽名之系爭借據正本交付伊。伊見系
    爭借據正本已由被上訴人親筆簽名，乃將原傳真系爭借據
    撕毀丟棄，並將系爭借據正本保存於儀征市之公司保險
    櫃內。而伊於東莞中級法院訴訟時，則係以系爭借據正本
    為證。是被上訴人以伊在臺灣及大陸訴訟所提出借據有異，
    而質疑系爭借款債權之真正，自乏所據。再被上訴人前曾以
    該借據係偽造為由，向彰化地院檢察署提出告訴，經不起訴
    處分確定。是被上訴人訴請確認系爭借款本息債權不存在，
    自無理由等語，資為抗辯。
三、本件兩造於91年6月19日約定分別出資50%，用以共同合作經
    營東莞市鉅丰公司，該公司法定代理人雖為訴外人鍾義瑞，
    惟對內係由上訴人擔任董事長，被上訴人則擔任總經理。上
    訴人曾於94年12月13日持系爭借據（見本院卷(一)第137頁
    ），向彰化地院聲請支付命令，並經該院核發94年度促字第
    29500號支付命令，嗣經被上訴人聲明異議後，因上訴人未
    依限繳納裁判費，經該院以95年度重訴字第22號民事裁定駁
    回確定。上訴人復於95年5月24日持系爭借據（見本院卷
    (一)第138頁）向東莞中級法院訴請被上訴人返還系爭借款，
    並獲勝訴判決。至系爭借據、上被上訴人之簽名確係被
    上訴人所親簽等情，有系爭借據、（見本院卷(一)第137
    、138頁）、支付命令聲請狀、支付命令、異議狀、東莞中
    級法院判決書（見原審卷第12-13、15-16、52-54頁）附卷
    可稽，並經兩造協議後，列為不爭執事項（見本院卷(二)第2
    頁反面不爭執事項一至四所示），自堪信為真實。
四、被上訴人主張系爭借據、為上訴人在空白簽字單所偽造
    ，伊並未向上訴人借貸，亦未自上訴人處取得系爭借款云云
    ，則為被上訴人所否認，並以前詞置辯。本件經兩造協議簡
    化爭點，並參酌上開兩造攻防意旨後，所應究者，厥為：(一)
    被上訴人主張系爭借據為被上訴人事先在空白簽字單上簽
    名後，嗣後再由上訴人套製除簽名外其餘文字之事實，是否
    可採？(二)上訴人是否已將系爭借款交付被上訴人？（見本院
    卷(二)第3頁反面）。經查：
    (一)按私文書經本人簽名者，推定為真正，又當事人主張有利
      於己之事實者，就其事實有舉證之責任，民事訴訟法第35
      8條第1項、第277條分別定有明文。故私文書上經本人簽
      名者，即應推定該私文書為真正，當事人若否認其為真正
      ，應負舉證責任（最高法院69年度台上字第1240號裁判意
      旨參照）。系爭借據、之借款人「陳慶霖」簽名，為
      被上訴人所親簽，有如前述，依上說明，當先推定該借據
      之真正。本件被上訴人主張係上訴人持伊先前所簽署之空
      白簽字單，在其上套印有關借貸之文字等情，依舉證責任
      分配法則，當應由被上訴人就上開套印事實之存在，負舉
      證責任（最高法院99年度台上字第205號判決意旨參照）
      。換言之，被上訴人須就確有空白簽字單、上訴人確有在
      該空白簽字單上偽造為系爭借據之事實，負舉證之責。復
      按民事訴訟如係由原告主張權利者，應先由原告負舉證之
      責，若原告先不能舉證，以證實自己主張之事實為真實，
      則被告就其抗辯事實即令不能舉證，或其所舉證據尚有疵
      累，亦應駁回原告之請求（最高法院17年上字第917號判
      例參照）。被上訴人就是否有空白簽字單之事實，雖提出
      公開信（見原審卷第135頁）、證詞書（見原審卷(一)第136
      頁）及鍾義瑞在東莞中級法院證詞（見本院卷(一)第145頁
      以下）為舉證方法（見本院卷(二)第246頁前段中段）。惟
      綜觀前揭公開信內容，並無從證明被上訴人曾有簽發空白
      簽字單存在。至前揭證詞書，為被上訴人本件起訴後，由
      鍾義瑞、徐林青於西元2007年12月2日所書立，是該文書
      內容之信憑性，已不無可疑。況依鍾義瑞於西元2010年5
      月7日在東莞中級法院業已證述，伊係接到被上訴人電話
      ，告知上訴人、彭金秀將被上訴人簽字的空白簽條拿走，
      嗣被上訴人交登報稿給伊至東莞日報登報聲明，伊並不清
      楚空白單，數量亦不清楚等語（見本院卷(一)145、147頁）
      。由鍾義瑞前揭證述，顯見其就空白簽字單乙節，僅係由
      被上訴人處為告知傳聞，其根本不清楚該空白簽字單情事
      ，是依鍾義瑞上開證述，不僅未能證明被上訴人確有簽發
      空白簽字單，亦與其所書立之前揭證詞書不符，故被上訴
      人前揭證據方法，已難證明有空白簽字單存在。至被上訴
      人雖再持東莞日報（見原審卷第10頁），作為其有利之論
      據，惟該日報所刊登有關鉅丰公司股東會、股東兼法定代
      表人鍾義瑞聲明，將包括「空白簽字單」等資料作廢之啟
      事，既非上訴人所登載，當不能遽為被上訴人所稱被套印
      說詞之證據方法（最高法院99年度台上字第205號判決意
      旨參照）。況兩造曾於93年7月23日簽立協議書（見本院
      前審卷(三)第18頁），並於93年8月15日簽立「關於成立盤
      點小組的決議」（見本院前審卷(一)第36頁），若被上訴人
      主張伊曾簽有空白簽字單等情屬實（見原審卷第6頁反面
      第3行以下），則渠等於前揭時日所簽立之協議書、「關
      於成立盤點小組的決議」竟無提及該空白簽字單之支字片
      語，是被上訴人前揭主張，顯反乎常情，亦不足採。另被
      上訴人於起訴時主張其簽署之空白簽字單為數張（見原審
      卷第6頁反面第7行），然其於95年10月23日就彰化地院檢
      察署95年度偵字第7353號偵查時復陳稱其簽署之空白簽字
      單100多張（見該偵查卷宗第81頁，影本在本院前審卷(二)
      第83頁），是被上訴人就其所簽署空白簽字單究竟若干，
      前後亦有不同主張。再者，被上訴人主張簽署空白簽字單
      ，係因上訴人以公司申請各項文件、執照、專利或向政府
      部門辦理相關經營事項，需伊於該等申請文件上簽名為由
      ，伊始為簽署（見原審卷第6頁反面第3行以下）。然鉅丰
      公司法定代理人係訴外人鍾義瑞，為兩造所不爭，已見前
      述，若以該公司申請文件、執照、專利或向政府部門辦理
      相關經營事項，當以公司及該公司法定代理人鍾義瑞為之
      ，豈有以被上訴人名義事前簽署空白簽字單代替之理？是
      被上訴人前揭所辯，亦與常理不符。又被上訴人主張其簽
      署空白簽字單有數張或100多張留存公司備用云云。惟親
      簽姓名於文件上，將依文件所示文義發生一定法律效果，
      此為公眾所周知之事實。被上訴人既在臺灣境外尚經營多
      家公司，曾走訪他國，經常出入兩岸等情，為其所自承（
      見本院卷(二)第19頁），並據其提出公司宣傳資料、臺灣來
      往大通行證、機票、簽證附卷可查（見本院卷(一)第92-109
      、194-196頁），顯見其非智慮淺薄之人。縱被上訴人一
      時未在大陸地區，復有大陸地區事務須經伊簽字確認於文
      件上，然要非不能在既成之文件先行簽名，交由他人使用
      。況被上訴人亦能以傳真設備、網路通訊技術、電話設備
      交互運用，達其授權或文件簽署目的。而國際航空往來便
      捷，若有亟須本人親自處理事務始可為之情事，亦非不得
      啟程往返為之。乃上訴人竟主張其簽署空白簽字單有數張
      或100多張之多，實難以想像，亦與經驗法則有違，殊無
      可取。被上訴人又辯稱，上訴人就系爭借據傳真之時間
      ，就系爭借據何時交付，開立系爭借據原因，前後供述
      不一（見本院卷(二)第241-245頁）；被上訴人就同一債務
      書立借據、在上訴人處，反乎常情（見本院卷(二)第24
      2頁中段）；上訴人主張系爭借據、被上訴人之簽名
      係故意所為而有不一致之處，然伊只要不簽借據，即可達
      勝訴（見本院卷(二)第242頁後段）；借款期間長達6月無任
      何借款憑據，於經過3、4年後始要求書立借據，有違常理
      （見本院卷(二)第243頁前段）；上訴人主張先開之借據給
      被上訴人之妻江春蜜，再要求被上訴人出具系爭借據，
      然兩者借據日期與所述有所矛盾（見本院卷(二)第247頁）
      ，被上訴人與江春蜜為夫妻，上訴人未以所簽發給江春蜜
      之借據與系爭借據相互抵償，亦有所矛盾云云（見本院
      卷(二)第252頁）。惟被上訴人與江春蜜雖為夫妻，然人格
      不同，其權利義務關係歸屬互殊，是被上訴人前揭抵償抗
      辯，核非有據。又當事人彼此間互有債權債務關係，或為
      持續相當期間借貸，嗣再相互彙算債權債務金額，並書立
      契據，於日常生活亦所在多有，被上訴人就此所辯，亦不
      足取。至債務人就同一借貸債務，先後書立二紙內容相同
      之借據，因係證明同一債權債務關係，並不因此陷己於不
      利，亦無反乎常情之理，被上訴人依此所辯，要難可採。
      另被上訴人前揭其餘所辯，乃上訴人就其抗辯事實及其所
      舉證據之疵累，依首揭舉證責任分配說明，尚不足證明被
      上訴人已盡其所應負之舉證責任。此外，被上訴人復不能
      提出確實證據，足以證明伊曾簽署空白簽字單及上訴人在
      該空白簽字單上套印偽造成系爭借據之事實，是被上訴人
      上開主張，核無可採。彰化地院檢察署檢察官偵查後亦同
      此認定，乃將被上訴人告訴上訴人偽造系爭借據之偽造文
      書、詐欺取財案件為不起訴處分，經被上訴人聲請再議後
      ，復經臺灣高等法院臺中分院檢察署駁回再議，被上訴人
      再聲請交付審判，仍經彰化地院以96年度聲判字第7號駁
      回聲請等情，亦據本院調閱彰化地院檢察署95年度偵字第
      7353號偵查全卷宗查明無訛，並有該裁定附卷可稽（見本
      院前審卷(一)第54-58頁）。依上所述，被上訴人主張系爭
      借據為被上訴人事先在空白簽字單上簽名後，嗣後再由
      上訴人套製除簽名外其餘文字之事實，尚不可採。
    (二)系爭借據既非上訴人偽造，自應認定該文書為真正，是
      該文書之製作人應為被上訴人。又該借據係記載：「本人
      陳慶霖（身分證號碼：Ｚ000000000），曾于2000年12月至
      2001年6月期間向陳錦榮先生（身份證號碼：Ｚ000000000
      ），借款新台幣壹仟伍佰萬元整，用于投資資本金。現承
      于2004年12月31日前歸還上述借款，利息自2004年3月1日
      起算（以年息9%計算）。此據！借款人：陳慶霖2004年2
      月26日」等語，則依該借據旨趣，顯然被上訴人已於前揭
      期間內借得該款項，始有嗣後書立該借據，約定清償期之
      理。而被上訴人經營多家公司，往返於海內外，並非智慮
      淺薄之人，均如前述，其既親自製作該借據，當已依借據
      所載文義而確認其事實，故上訴人依此，應已盡其借款交
      付之舉證責任。被上訴人雖辯稱依兩造所不爭執之會計表
      格所載（見原審卷第101、102頁），伊之資金充裕，調度
      無虞及曾簽發支票（見原審卷第71頁）借給上訴人經營公
      司云云（見本院卷(二)第258頁）。然前揭會計表格所載資
      金，乃被上訴人就鉅丰公司所為之出資款項，此據其陳明
      在卷（見本院卷(二)第258頁），而被上訴人是否有能力支
      付出資款與其是否曾向上訴人借貸款項，乃屬不同之事，
      並無必然關係，當事人資金借貸或為資金調度或為節稅考
      量或為斟酌資金取得成本或因會計作帳等等不一而足，若
      以本身資金充裕即得否認借貸事實，則目前極賺錢之上市
      櫃公司、臺灣巨富豈非得以此為由，否認一切債務，是被
      上訴人前揭所辯，自無足取。被上訴人又辯稱以前揭借貸
      期間伊在臺灣住居共73日，計算伊在大陸地區107日，並
      依每次借款為人民幣20萬元為算定基礎，推論伊約5至6日
      向上訴人借款一次，並不合理；上訴人就其借貸金錢所交
      付地點、幣別，前後供述不一（見本院卷(二)第259-264頁
      中段）；證人彭金秀在偵查中證述對於兩造間系爭借貸之
      關係，並不是很清楚，然於原審始詳細證言云云（見本院
      卷(二)第257頁）。惟依系爭借據所示2000年12月至2001年6
      月期間為7個月，並非6個月，被上訴人此部分日數之計算
      基礎，已有誤會，再依被上訴人所提出於96年11月30日上
      訴人向廣東省高級人民法院所具補充資料（見本院前審卷
      (一)第116頁），已載明每次借款數額約10萬元至50萬元人
      民幣不等等語，是上訴人以每次借款為人民幣20萬元推論
      ，並無依據。至上訴人雖就其借貸金錢交付地點、幣別，
      固有前後供述不一情形，惟兩造共同經營鉅丰公司，其資
      金往來應甚為密切，此觀前揭會計表格及支票自明（見原
      審卷第101-102、71頁），且前揭借貸期間長達7月，事發
      迄至上訴人陳述時間已有相當期日，是記憶相互齟齬，在
      所難免，而證人彭金秀部分，本院尚未執其證詞作為論斷
      依據，是被上訴人此部分辯解，亦乏可採。大陸地區東莞
      中級人民法院審理後，亦同此認定，並以上訴人持系爭借
      據在大陸地區訴請被上訴人給付，為有理由而判命被上
      訴人如數給付，此有該判決附卷可參（見本院卷(二)第150-
      169頁）。由此足見，上訴人主張已將系爭借交付被上訴
      人，當屬可採。
五、綜上所述，系爭借據既屬實在，系爭借款上訴人亦已交付
    被上訴人，則被上訴人提起本件確認之訴，請求確認兩造間
    系爭借款本息債權債務關係不存在，為無理由，不應准許。
    原審為上訴人敗判決，自有未洽。上訴意旨指摘原判決不當
    ，求予廢棄改判，為有理由。自應由本院予以廢棄改判，如
    主文第2項所示。
六、至兩造其餘之攻擊或防禦方法及未經援用之證據，經斟酌後
    ，認為均不足以影響本判決之結果，自無逐一詳予論駁之必
    要，併此敘明。
七、據上論結，本件上訴為有理由，依民事訴訟法第450條、第
    78條，判決如主文。
中    華    民    國   100    年    5     月    5     日
                  民事第二十庭
                        審判長法  官  張  蘭
                              法  官  黃莉雲
                              法  官  王漢章
正本係照原本作成。
如不服本判決，應於收受送達後20日內向本院提出上訴書狀，其
未表明上訴理由者，應於提出上訴後20日內向本院補提理由書狀
（均須按他造當事人之人數附繕本）上訴時應提出委任律師或具
有律師資格之人之委任狀；委任有律師資格者，另應附具律師資
格證書及釋明委任人與受任人有民事訴訟法第466條之1第1項但
書或第2項（詳附註）所定關係之釋明文書影本。
中    華    民    國   100    年    5     月    5     日
                             書記官  林淑貞
附註：
民事訴訟法第466條之1（第1項、第2項）：
對於第二審判決上訴，上訴人應委任律師為訴訟代理人。但上訴
人或其他法定代理人具有律師資格者，不在此限。
上訴人之配偶、三親等內之血親、二親等內之姻親，或上訴人為
法人、中央或地方機關時，其所屬專任人員具有律師資格並經法
院認為適當者，亦得為第三審訴訟代理人。